臺灣高等法院刑事判決　　　　　　　　100年度上訴字第890號
上　訴　人
即　被　告　陳建安
選任辯護人　任鳴鉅律師
上列上訴人因違反商業會計法等案件，不服臺灣臺北地方法院99
年度訴字第957 號，中華民國99年12月31日第一審判決（起訴案
號：臺灣臺北地方法院檢察署99年度偵字第8660號），提起上訴
，本院判決如下：
    主  文
上訴駁回。
    事  實
一、陳建安前於民國89年間，因詐欺案件，經臺灣臺北地方法院
    於92年6 月30日，以90年度易字第546 號判決處有期徒刑1
    年4 月，並經本院於92年9 月12日以92年度上易字第2203號
    判決駁回上訴確定，而於93年10月29日因縮短刑期假釋出監
    ，後於94年5 月28日假釋期滿未經撤銷而執行完畢（構成累
    犯）。
二、蔡志遠（業經原審判處有期徒刑6 月確定）為址設高雄市○
    ○區○○路29號1 樓之天鼎科技有限公司（下稱天鼎公司）
    之實際負責人，負責主辦該公司之會計事務及財務，為商業
    會計法所稱主辦會計之人員及從事業務之人。緣陳建安於96
    年5 月間某日，自德克精密科技有限公司（址設臺中市○里
    區○○街68號，下稱德克公司）之負責人張士仁處取得如附
    表一所示票面金額新臺幣（下同）86萬8,000 元之支票1 紙
    ，其與蔡志遠均明知天鼎公司與德克公司並無實際進行買賣
    快閃記憶體之交易，復明知天鼎公司曾於96年5 月18日，與
    址設高雄縣鳳山市（現已改制為高雄市鳳山區○○○路145
    號之華南商業銀行鳳山分行（下稱華南鳳山分行）簽訂授信
    契約書，於該契約所定授信總額3200萬元之範圍內，而為資
    金週轉所需之時，天鼎公司得提出交易發票及貨款支票，向
    該行辦理授信動撥借款及申請開立信用狀，竟共同謀議以如
    附表一所示之支票向華南鳳山分行申請動撥借款及開立信用
    狀，而基於填製不實會計憑證及意圖為自己不法所有之犯意
    聯絡，由陳建安提供如附表一所示之支票1 紙，佯為天鼎公
    司出售快閃記憶體與德克公司所取得之貨款支票，並推由蔡
    志遠於96年5 月間某日至96年7 月3 日前間某日，在上址天
    鼎公司，虛偽填製如附表二所示內容不實之統一發票1 紙，
    藉以表彰天鼎公司於96年6 月29日，出售德克公司總金額86
    萬8,000 元之快閃記憶體後，於96年7 月3 日，其2 人復偕
    同不知情之天鼎公司登記負責人陳慶芳、股東蔡志清持如附
    表一、二所示之支票、統一發票及天鼎公司其餘交易之發票
    ，共同前往上址華南鳳山分行，向該行不知情之承辦人員張
    淑芬表示：天鼎公司因資金週轉，需要動撥借款30萬元及開
    立金額為12萬4,962 美元之遠期信用狀云云，並交付如附表
    一所示之支票作為借款之擔保，復由陳慶芳、蔡志清為連帶
    保證人，致使華南鳳山分行承辦人員張淑芬誤信天鼎公司確
    有出售貨物與德克公司，德克公司有以如附表一所示之支票
    支付貨款之情事，而核准動撥上開授信借款30萬元及開發金
    額12萬4,962 美元之遠期信用狀。陳建安、蔡志遠取得上開
    借款30萬元及金額12萬4,962 美元之遠期信用狀後，旋即朋
    分花用。嗣因華南鳳山分行屆期提示如附表一所示之支票未
    獲兌現，逕向德克公司追索票款時，德克公司負責人張士仁
    始發覺有異，經檢察官循線調查，始查知上情。
三、案經臺灣臺北地方法院檢察署檢察官自動檢舉偵查起訴。
    理  由
壹、證據能力方面：
    按被告以外之人於審判外之陳述，雖不符刑事訴訟法第159
    條之1 至第159 條之4 之規定，而經當事人於審判程序同意
    作為證據，法院審酌該言詞陳述或書面陳述作成時之情況，
    認為適當者，亦得為證據；當事人、代理人或辯護人於法院
    調查證據時，知有刑事訴訟法第159 條第1 項不得為證據之
    情形，而未於言詞辯論終結前聲明異議者，視為有前項之同
    意，刑事訴訟法第159條之5第1項、第2項分別定有明文。立
    法意旨在於傳聞證據未經當事人之反對詰問予以核實，原則
    上先予排除。惟若當事人已放棄反對詰問權，於審判程序中
    表明同意該等傳聞證據可作為證據；或於言詞辯論終結前未
    聲明異議，基於尊重當事人對傳聞證據之處分權，及證據資
    料愈豐富，愈有助於真實發見之理念，且強化言詞辯論主義
    ，使訴訟程序得以順暢進行，上開傳聞證據亦均具有證據能
    力。經查，本件以下所引用之被告以外之人於審判外之供述
    或非供述證據，因檢察官、被告陳建安及其選任辯護人已於
    本院準備程序就證據能力均表示沒意見（見本院卷第54-55
    頁），且迄至言詞辯論終結前均未聲明異議，而本院審酌上
    開供述或非供述等證據資料製作時之情況，無不當取供及證
    明力明顯過低之瑕疵，認以之作為證據應屬適當，揆諸前開
    規定，本院認前揭證據資料有證據能力，合先敘明。
貳、實體方面：
一、訊據被告陳建安固坦承有交付如附表一所示之支票予蔡志遠
    ，並收受蔡志遠所交付之30萬元等情，惟矢口否認有何共同
    填製不實會計憑證及詐欺取財之犯行，辯稱：如附表一所示
    之支票係張士仁交付給伊，委託伊幫他調借30萬元，而伊自
    己沒有辦法調給他，就將該支票拿去向蔡志遠調得現金，伊
    就把30萬元匯給張士仁，但伊並不知道蔡志遠拿如附表一所
    示之支票去做什麼，也不清楚天鼎公司與德克公司間是否有
    交易，本案所涉如附表二所示之統一發票伊並不知情云云。
    被告之選任辯護人並以蔡志遠事前就已經向銀行申請貸款，
    則蔡志遠所稱是被告教唆他向銀行貸款，並非屬實，應係蔡
    志遠卸責所為之推詞，而蔡志遠於96年5 月18日向銀行申請
    授信貸款時，被告尚未取得如附表一所示之支票，且不知蔡
    志遠向銀行申請授信貸款，何來詐欺及違反商業會計法之犯
    意聯絡，蔡志遠為取得資金週轉，向銀行申請授信貸款，其
    開立不實之統一發票，係蔡志遠個人意思所為，被告並未授
    意亦不知情，且蔡志遠所借之30萬元，嗣後又轉借張士仁，
    被告分文未取，無任何所得等語為被告辯護。惟查：
（一）上揭事實業據證人蔡志遠於原審、本院審理時就被告陳建
      安交付如附表一所示之支票給伊，而伊復虛偽填製如附表
      二所示內容不實之統一發票1 紙，並於96年7 月3 日，與
      被告陳建安偕同不知情之天鼎公司登記負責人陳慶芳持附
      表一、二所示之支票、統一發票及天鼎公司其餘交易之發
      票，前往上開華南鳳山分行，申辦動撥借款30萬元及開立
      金額為美金12萬4,962 元之遠期信用狀，並交付如附表一
      所示之支票作為借款之擔保，華南鳳山分行因認天鼎公司
      確有出售貨物與德克公司，德克公司有以如附表一所示之
      支票支付貨款之情事，而核准動撥上開授信借款30萬元及
      開立金額為12萬4,962 美元之遠期信用狀等情結證甚詳在
      卷（見原審卷第133 頁反面- 第135 頁、本院卷第66-68
      頁），並核與證人即天鼎公司登記負責人陳慶芳於偵查中
      、證人即華南鳳山分行行員張淑芬於原審審理時所證述之
      情節尚無未合（見偵查卷第14-15 頁、原審卷第132 頁反
      面- 第133 頁），而天鼎公司與德克公司間，確無如附表
      二所示統一發票所載之交易一節，亦據證人蔡志遠、證人
      即德克公司負責人張士仁分別結證明確（見本院卷第67-6
      8 頁、原審卷第136 頁）。復有如附表一、二所示之支票
      、發票；華南鳳山分行授信契約書（戶號0000000000000
      ）、天鼎公司向華南銀行出具之授信動撥申請兼借款憑證
      及天鼎公司之開發信用狀申請書暨華南銀行高雄分行進口
      結匯證書各1 份附卷可稽（見偵查卷第33 至42 、46至55
      頁，原審卷第121 頁）。
（二）被告雖辯稱：伊並不知道蔡志遠拿如附表一所示之支票去
      做什麼，也不清楚天鼎公司與德克公司間是否有交易，本
      案所涉如附表二所示之統一發票伊並不知情云云。惟證人
      蔡志遠於偵查、原審審理時證稱：因為當時天鼎公司營運
      狀況不好，被告陳建安說可以幫忙接一些客戶做些買賣，
      被告陳建安就拿如附表一所示之支票給伊，說是德克公司
      跟他調錢，後來又跟伊說他跟德克公司有買賣交易，伊就
      開立如附表二所示之統一發票，之後被告陳建安叫伊拿如
      附表一所示之支票去向銀行借款，伊就載陳慶芳、蔡志清
      去銀行蓋章，款項有撥下來，被告陳建安應該有去，扣除
      部分款項後，餘款30餘萬元伊拿現金到高雄被告陳建安的
      住處給他等語（見偵查卷第61-63 頁），且於本院審理時
      結證稱：伊會開立發票是因為陳建安跟伊說有跟德克公司
      交易，而伊開發票是要去銀行作票貼，以支票跟發票向銀
      行票貼借款跟開立信用狀，是陳建安的建議等語在卷（見
      本院卷第67頁反面），而證人即華南鳳山分行行員張淑芬
      亦於原審審理時結證稱：天鼎公司授信案件，是由負責人
      陳慶芳及保證人蔡志清來跟伊接洽的，因為他們都是保證
      人，對保的時候有來，不記得當天還有誰跟他們一起來，
      但是對於在庭穿橘色衣服的先生（即被告陳建安），伊有
      印象，伊是因為天鼎公司授信案件，才會對他有印象，因
      為他都跟會陳慶芳一起過來銀行等語屬實（見原審卷第13
      3 頁），觀諸證人張淑芬前揭證詞，其雖就本件授信案件
      ，陪同案外人陳慶芳、蔡志清前來華南鳳山分行之人究有
      何人一節，尚無從記憶，惟其已明確證述確係因本件天鼎
      公司授信申請一案，始對被告有印象，而證人張淑芬與被
      告互不認識，倘非近距離之接觸，證人張淑芬應無由對其
      有如此深刻之記憶？再參以證人張淑芬與被告互不認識，
      衡常當無甘冒負擔偽證罪責之風險而故意設詞誣陷被告之
      必要，況其所證上情亦核與證人蔡志遠證述：被告陳建安
      應該有去一節相符，足見被告確與蔡志遠共同申辦本件貸
      款及開發信用狀，而前往華南鳳山分行與證人張淑芬會面
      ，且華南鳳山分行核撥之款項及開發之遠期信用狀款項，
      蔡志遠確有將其中30萬元之款項交付被告陳建安一節，亦
      據被告自承在卷，益徵被告確有參與本件向銀行申辦貸款
      之過程。執此，被告所辯伊並不知情云云，無可採信。
（三）被告陳建安固辯以如附表一所示之支票係張士仁交付給伊
      ，委託伊幫他調借30萬元，而伊自己沒有辦法調給他，就
      將該支票拿去向蔡志遠調得現金，並將30萬元匯給張士仁
      一節，然證人即德克公司負責人張士仁於原審審理時結證
      稱：如附表一所示之支票，是伊開立並交給被告陳建安的
      ，因為陳建安要買下德克公司，要介紹別人來買伊的公司
      ，是要給他的傭金，伊並沒有向被告陳建安借款30萬元等
      語（見原審卷第136-138 頁），顯與被告上開所供未合，
      則已難遽認何者為真。至於證人蔡志遠固於原審證述：支
      票是被告陳建安拿給伊的，他有跟伊說拿去票貼，因為錢
      是張士仁要借的，是陳建安這樣講的等語（見原審卷第13
      5 頁），惟觀以證人蔡志遠上開證詞可知其所知張士仁借
      錢一事，乃係依據被告所述，而其並未親身見聞張士仁持
      如附表一所示之支票向被告調現之過程，亦不得僅以證人
      蔡志遠上開所證，即遽為有利被告認定之依據。況被告自
      證人張士仁處取得如附表一所示之支票之原因，要與被告
      有無本件犯行無涉，因被告既確有參與本件向銀行申辦貸
      款之過程，業經認定如前，縱令如附表一所示之支票交付
      與被告之目的，確係證人張士仁向其借款之用，亦無礙於
      其本件犯行之成立。
（四）辯護人另為被告辯護以蔡志遠於96年5 月18日向銀行申請
      授信貸款時，被告尚未取得如附表一所示之支票，且不知
      蔡志遠向銀行申請授信貸款，何來詐欺及違反商業會計法
      之犯意聯絡，蔡志遠所稱是被告教唆他向銀行貸款，並非
      屬實，應係蔡志遠卸責所為之推詞，且蔡志遠所借之30萬
      元，嗣後又轉借張士仁，被告分文未取，無任何所得等語
      ，然被告與蔡志遠間係於被告自德克公司之負責人張士仁
      處取得如附表一所示之支票後，始共同謀議以如附表一所
      示之支票，依天鼎公司曾於96年5 月18日與華南鳳山分行
      所簽訂之授信契約書，向華南鳳山分行申請動撥借款及開
      立信用狀，而基於填製不實會計憑證及意圖為自己不法所
      有之犯意聯絡等節，已由本院認定如前，且證人蔡志遠並
      於本院審理時結證稱：伊知悉96年5 月18日天鼎科技有限
      公司向華南商業銀行申辦週轉性支出專用之授信契約，是
      伊帶陳慶芳、蔡志清去辦的，還有陳建安，伊不曉得96年
      5 月18日去銀行申請的時候，當時有無決定以何支票或信
      用狀申請授信動撥，因為那時候都是陳建安在辦，伊只是
      配合他一起去的等語（見本院卷第66頁），復參以證人即
      原同案被告蔡志遠就本案自始均坦承不諱，其亦因本案經
      原審判處罪刑確定而執行完畢，可認蔡志遠對於其己身因
      本案所應負刑事責任並無推卸責任逃避之情，益見其前所
      述關於本案之情節應屬事實可以採取。又據證人蔡志遠前
      開證詞及證人張士仁於原審審理時所證稱：96年7 月，陳
      建安有匯款30萬元予伊，是買公司的訂金等語（見原審卷
      第13 6頁反面），固堪認蔡志遠確有將華南鳳山分行核撥
      之款項其中30萬元交付被告，而被告於96年7 月間，有匯
      款30萬元予張士仁等節，惟被告既將該蔡志遠所交付之上
      開30萬元匯予張士仁，則其自對張士仁或取得如其所辯之
      借款債權，或清償其對如證人張士仁所證之訂金債務，是
      被告顯非如辯護人所辯就上開款項無任何所得，從而，辯
      護意旨前揭所指均尚非足取。
（五）綜上所述，被告及其辯護人前開所為之辯解，均不足採。
      本件事證明確，被告上揭犯行，足可認定，自應依法論科
      。
二、按商業會計法第71條第1 款之填製不實會計憑證罪，犯罪主
    體必須為商業負責人、主辦及經辦會計人員或依法受託代他
    人處理會計事務之人員，係屬因身分或特定關係始能成立之
    犯罪。查原同案被告蔡志遠為天鼎公司之實際負責人，負責
    天鼎公司之發票開立及財務事務，業據蔡志遠自承在卷（見
    原審卷第56頁反面、第135 頁），則蔡志遠應係商業會計法
    第5 條第2 款所稱主辦會計人員，為從事業務之人。而被告
    陳建安雖非天鼎之商業負責人、主辦或經辦會計人員，惟與
    具有該公司主辦會計人員身分之蔡志遠共犯本案，依刑法第
    31條第1 項規定，仍應論以正犯。至於蔡志遠雖係天鼎公司
    之實際負責人，惟商業會計法第4 條規定：「本法所定商業
    負責人之範圍，依公司法、商業登記法及其他法律有關之規
    定。」，而公司法第8 條規定：「本法所稱公司負責人：在
    無限公司、兩合公司為執行業務或代表公司之股東；在有限
    公司、股份有限公司為董事。公司之經理人或清算人，股份
    有限公司之發起人、監察人、檢查人、重整人或重整監督人
    ，在執行職務範圍內，亦為公司負責人」，是尚難認實際負
    責人為商業會計法上所稱之商業負責人，檢察官起訴認蔡志
    遠係屬商業會計法所稱之商業負責人，容有誤會，併此敘明
    。又按統一發票乃商業會計法第15條第1 款所列之原始憑證
    ，屬商業會計憑證之一種，商業負責人、主辦及經辦會計人
    員依營業稅法規定，於銷售貨物或勞務時，開立並交付予買
    受人之交易憑證，足以證明會計事項之經過，應屬商業會計
    法所稱之會計憑證；又商業會計法第71條第1 款之主辦會計
    人員，以明知為不實之事項，而填製會計憑證之罪，原即含
    有業務上登載不實之本質，與刑法第215 條從事業務之人明
    知為不實之事項而登載於業務上文書罪，皆規範處罰同一之
    登載不實行為，應屬法規競合，且前者為後者之特別規定，
    依特別法優於普通法之原則，自應優先適用商業會計法第71
    條論處（同院87年度台非字第389 號、85年度台上字第3145
    號、97年度台上字第2915判決意旨可資參照）。據前所述，
    蔡志遠為天鼎公司之實際負責人，負責該公司財務及發票事
    務之執行，而為商業會計法所規定之主辦會計人員，其填製
    如附表二所示之不實統一發票，並與被告陳建安共同交付與
    華南鳳山分行不知情之承辦人員張淑芬而行使之，致張淑芬
    誤信天鼎公司與德克公司確有上開交易，而核准動撥借款30
    萬元及開立並交付美金12萬4,962 元之遠期信用狀與蔡志遠
    、被告陳建安，則核被告陳建安所為，係犯商業會計法第71
    條第1 款之填製不實會計憑證罪、刑法第339 條第1 項之詐
    欺取財罪。被告陳建安與蔡志遠間就上開犯行，有犯意之聯
    絡及行為之分擔，應論以共同正犯。被告陳建安雖非天鼎公
    司之商業負責人、主辦或經辦會計人員，惟與具有公司主辦
    會計人員身分之蔡志遠共犯本案，仍應依刑法第31條第1 項
    規定，論以正犯，已如前述。又因被告陳建安非天鼎公司之
    主辦會計人員，依刑法第31條第1 項前段但書之規定，法院
    固尚有決定是否減輕其刑之裁量權，然本院審酌被告陳建安
    就本件犯行，係居於主導之地位，並與蔡志遠朋分花用詐欺
    所得之款項，其以不實交易貸款方式，詐取上開款項，影響
    金融秩序甚鉅，故認不宜適用前開規定減輕其刑，附此說明
    。又被告陳建安所犯上開商業會計法第71條第1 款之填製不
    實會計憑證罪、詐欺取財罪，僅有自然行為概念之一行為，
    且係基於一個意思決定為之，自應評價為一個犯罪行為，屬
    一行為觸犯數罪名之想像競合犯，應依刑法第55條之規定，
    從一重之商業會計法第71條第1 款之填製不實會計憑證罪處
    斷。末查，被告陳建安前已有如事實欄一所載之論罪科刑及
    執行情形，有本院被告前案紀錄表1 份在卷可稽，其於前案
    有期徒刑執行完畢後，5 年以內故意再犯本案有期徒刑以上
    之罪，為累犯，應依刑法第47條第1 項規定加重其刑。
三、原審經詳細調查及審理後，基於以上相同之認定，引用商業
    會計法第71條第1 款，刑法第11條前段（原審漏載前段）、
    第28條、第339 條第1 項、第31條第1 項前段、第55條、第
    47條第1 項，刑法施行法第1 條之1 等規定為依據，並審酌
    被告陳建安與蔡志遠2 人明知天鼎公司與德克公司間，並無
    實際銷售之營業行為，竟虛偽開立如附表二所示之不實統一
    發票，進而持向華南鳳山分行承辦人員張淑芬行使之，致使
    張淑芬陷於錯誤，而予以核准動撥借款及開立遠期信用狀，
    從中牟利，足生損害於華南鳳山分行對於貸放款業務管理之
    正確性，並受有上開之損害，復考量被告陳建安犯後否認犯
    行，及被告陳建安於上開犯行，居於主導之地位，暨其犯罪
    動機、目的、手段等一切情狀，量處有期徒刑1年2月。經核
    原審上開認事用法，均無違誤，量刑亦稱允恰。被告猶執前
    詞提起上訴，否認犯罪，為無理由，應予駁回；另被告不服
    原審判決又指稱原審量刑明顯過重云云，惟按量刑之輕重，
    係屬事實審法院得依職權自由裁量之事項，苟於量刑時，已
    依行為人之責任為基礎，並斟酌刑法第57條各款所列情狀，
    而未逾越法定範圍，又未濫用其職權，即不得遽指為違法（
    最高法院99年台上字第189 號判決意旨參照）。原審判決既
    於量刑時，已依上揭規定說明係審酌前揭各項情狀，詳如前
    述，而量處上揭刑度，既未逾越法定刑度，又未濫用自由裁
    量之權限，原審判決之量刑並無何不當而構成應撤銷之事由
    可言。據此，被告上訴意旨此部分所指，亦無理由，應予駁
    回。
據上論斷，應依刑事訴訟法第368條，判決如主文。
本案經檢察官楊秀蘭到庭執行職務。
中    華    民    國   100    年    6     月    30    日
            刑事第十二庭  審判長法  官  蔡永昌
                                法  官  蔡新毅
                                法  官  王美玲
以上正本證明與原本無異。
如不服本判決，應於收受送達後10日內向本院提出上訴書狀，其
未敘述上訴之理由者並得於提起上訴後10日內向本院補提理由書
（均須按他造當事人之人數附繕本）「切勿逕送上級法院」。
                                書記官  蔡儒萍
中    華    民    國   100    年    6     月    30    日
附錄：本案論罪科刑法條全文
商業會計法第71條：
商業負責人、主辦及經辦會計人員或依法受託代他人處理會計事
務之人員有下列情事之一者，處5年以下有期徒刑、拘役或科或
併科新臺幣60萬元以下罰金：
一、以明知為不實之事項，而填製會計憑證或記入帳冊。
二、故意使應保存之會計憑證、會計帳簿報表滅失毀損。
三、偽造或變造會計憑證、會計帳簿報表內容或毀損其頁數。
四、故意遺漏會計事項不為記錄，致使財務報表發生不實之結果
    。
五、其他利用不正當方法，致使會計事項或財務報表發生不實之
    結果。
刑法第339條：
意圖為自己或第三人不法之所有，以詐術使人將本人或第三人之
物交付者，處5年以下有期徒刑、拘役或科或併科1千元以下罰金
。
以前項方法得財產上不法之利益或使第三人得之者，亦同。
前二項之未遂犯罰之。
附表一：
┌──┬──────┬─────┬────────┬────┬─────┐
│編號│發票日期    │   票號   │    付款銀行    │發票人  │金額      │
├──┼──────┼─────┼────────┼────┼─────┤
│ 1  │96年9月30日 │AA0000000 │臺灣銀行復興分行│德克公司│868,000元 │
└──┴──────┴─────┴────────┴────┴─────┘
附表二：
┌──┬──────┬─────┬────┬─────┬───────┐
│編號│發票日期    │發票金額  │買受人  │發票號碼  │品名及數量    │
├──┼──────┼─────┼────┼─────┼───────┤
│ 1  │96年6月29日 │868,000元 │德克公司│TU00000000│快閃記憶體    │
│    │            │          │        │          │10736 只      │
└──┴──────┴─────┴────┴─────┴───────┘